【裁判字號】    97,交聲,1489
【裁判日期】    970529
【裁判案由】    聲明異議
【裁判全文】
臺灣臺中地方法院交通事件裁定        97年度交聲字第1489號
原處分機關  交通部公路總局台中區監理所台中市監理站
異  議  人
即受處分人  甲○○
上列異議人即受處分人因違反道路交通管理處罰條例案件，對於
交通部公路總局台中區監理所台中市監理站97年4月15日所為之
裁決（裁監稽違字第裁61-GD0000000號裁決書），聲明異議，本
院裁定如下：
    主    文
原處分關於裁處罰鍰新台幣肆萬玖仟五佰元部分撤銷。
前項撤銷部分，甲○○不罰。
    理    由
一、原處分機關略以：異議人即受處分人甲○○（下稱受處分人
    ）駕駛車牌號碼212-NL號營業小客車，於民國96年1月20日1
    時29分許，在台中市○○路與美村路口處，因酒後駕車，酒
    測值0.68MG/L，為台中市警察局保安隊以中市警交字第GD00
    00000號違反道路交通管理條事件通知單舉發，通知聯由警
    方交付，本站待受處分人緩起訴處分期滿，於97年4月15日
    寄發裁監稽違字第裁61-GD0000000號裁決書，依道路交通管
    理處罰條例第35條第1項第1款規定，裁處罰鍰新台幣四萬五
    千九百元，並扣吊駕駛執照十二個月，施以道安講習（97年
    5月8日完成吊扣汽車駕駛執照十二個月，簽收道安講習單）
    ，裁決書於97年4月17日完成送達，受處分人於97年5月8日
    至本站遞狀聲明異議等語。
二、受處分人則以：受處分人去年因酒後駕車遭警查獲，至今深
    感不安，受處分人一向以駕駛計程車營業，須獨立撫養二名
    就學小孩，職業駕駛執照被扣，家庭及經濟已面臨重大改變
    ，如今又須繳交罰鍰，實在無法負擔，且受處分人因本案業
    經台灣台中地方法院檢察署檢察官為緩起訴處分，並繳納緩
    起訴處分金，依一事不二罰原則，不得再裁處行政罰鍰，為
    此請求撤銷行政罰鍰新台幣四萬九千五百元之處罰等語，聲
    明異議。
三、按受處分人不服第8條主管機關所為之處罰，得於接到裁決
    書之翌日起二十日內，向管轄地方法院聲明異議。法院受理
    有關交通事件，準用刑事訴訟法之規定；其處理辦法，由司
    法院會同行政院定之，道路交通管理處罰條例第87條第1項
    、第89條定有明文。又依道路交通管理處罰條例第87條規定
    向管轄法院聲明異議之期間，自裁決送達之翌日起算，並得
    依法扣除在途期間及回復原狀，道路交通案件處理辦法第12
    條亦有明定。查本件原處分機關上開裁決書記載受處分人之
    住址為屏東縣東港鎮○○街105之1號，依法院訴訟當事人在
    途期間標準第4條規定，其在途期間為七日，本件受處分人
    於97年4月17日收受上開裁決書，迄97年5月8日具狀聲明異
    議，尚未逾法定異議期間，先予說明。
四、次按汽車駕駛人，駕駛汽車經測試檢定酒精濃度超過規定標
    準者，處新台幣一萬五千元以上六萬元以下罰鍰，並當場移
    置保管其車輛及吊扣其駕駛執照一年；因而肇事致人受傷者
    ，並吊扣其駕駛執照二年；致人重傷或死亡者，吊銷其駕駛
    執照，並不得再考領。又汽車駕駛人飲用酒類或其他類似物
    後其吐氣所含酒精濃度超過每公升0.25毫克或血液中酒精濃
    度超過百分之0.05以上者，不得駕車，道路交通管理處罰條
    例第35條第1項第1款、道路交通安全規則第114條第2款雖有
    明定。惟一行為同時觸犯刑事法律及違反行政法上義務規定
    者，依刑事法律處罰之。但其行為應處以其他種類行政罰或
    得沒入之物而未經法院宣告沒收者，亦得裁處之，95年2月5
    日施行之行政罰法第26條第1項亦有明文，其目的在於避免
    行為人承受過度且重複之處罰，即一行為如果發生刑罰法律
    與行政秩序罰競合適用之關係時，基於一事不二罰之法理，
    經由立法程序確立以刑罰優先為原則，此觀諸該條立法理由
    明確揭示「一行為同時觸犯刑事法律及違反行政法上義務規
    定時，由於刑罰與行政罰同屬對不法行為之制裁，而刑罰之
    懲罰作用較強，故依刑事法律處罰，即足資警惕時，實無一
    事二罰再處行政罰之必要。且刑事法律處罰，由法院依法定
    程序為之，較符合正當法律程序，應予優先適用。但罰鍰以
    外之沒入或其他種類行政罰，因兼具維護公共秩序之作用，
    為達行政目的，行政機關仍得併予裁處，故為第一項但書規
    定」等語自明。前揭行政罰法中關於刑事法律處罰優先且不
    再處以行政秩序罰之目的，既係因行為人已接受刑罰而足資
    警惕，並已發生懲罰之作用，無再使行為人陷於雙重處罰之
    不利益，則關於刑事法律處罰之範圍自應採取實質認定，凡
    刑事實體法或程序法中所規定客觀上剝奪行為人生命、自由
    、財產權利，主觀上亦因制裁之嚴厲性、痛苦性，其強度足
    以造成心理強制而間接達成矯正教化目的之處遇手段，皆應
    納入其中，而不以形式上符合刑法第32條至第34條所定主刑
    及從刑種類者為限，始與前揭法律規範之意旨相符。法務部
    95年5月25日法律字第0950700393號函固指：行政罰法第26
    條第2項所稱「不起訴處分」包括「緩起訴處分」在內，惟
    刑事訴訟法第253條之1所指之緩起訴處分，其內容、要件與
    依刑事訴訟法第252條所為之不起訴處分迥異，緩起訴處分
    為介於起訴、與微罪職權不起訴間之緩衝設計，倘檢察官為
    緩起訴處分時依刑事訴訟法第253條之2第1項規定課予被告
    一定之指示或負擔，該指示或負擔雖非刑罰，然實質上已造
    成行為人財產、自由、尊嚴等權利之不利影響，性質上可謂
    實質之制裁，且緩起訴制度雖以特別預防為優先考量，但在
    具體個案決定上，其實亦達到一般預防之作用及報應理念，
    基於一行為不二罰原則，被告既已就其行為受到實質之制裁
    ，自不應再因同一行為受到國家之處罰，是雖緩起訴處分之
    最終使被告免於受刑事訴追之效果與不起訴處分相同，但觀
    諸刑事訴訟法第253條之1第1項係於91年2月8日增訂，而行
    政罰法係於94年2月5日公布施行，制定在後之行政罰法第26
    條第2項，僅臚列「不起訴處分或無罪、免訴、不受理、不
    付審理之裁判確定者」，並未將「緩起訴處分」納入，應係
    立法者有意排除，而非法律疏漏。故檢察官為緩起訴處分時
    如已對被告課予指示及負擔，應視為被告已依刑事法律受到
    處罰，不得再處以行政罰鍰為宜。
五、查本件受處分人駕駛車牌號碼212-NL號營業小客車，於96年
    年1月20日1時29分許，在台中市○○路與美村路口處，因酒
    後駕車，酒測值0.68MG/L，為台中市警察局保安隊依道路交
    通管理處罰條例第35條第1項第1款規定舉發等情，固為受處
    分人所不爭執，復有台中市警察局中市警交字第GD0000000
    號舉發違反道路交通管理事件通知單影本附卷可稽。惟受處
    分人因此一酒後駕車行為，同時觸犯刑法第185條之3之違背
    安全駕駛致交通危險罪，另經台灣台中地方法院檢察署檢察
    官於96年1月22日，以96年度速偵字第488號為緩起訴處分確
    定（緩起訴期間為一年），受處分人並於96年7月12日，向
    檢察官所指定之國庫支付緩起訴處分金新台幣六萬元，該緩
    起訴處分期間已於97年3月12日屆滿，亦經本院調閱台灣台
    中地方法院檢察署96年度速偵字第488號受處分人違背安全
    駕駛致交通危險案卷、96年度緩字第1282號緩起訴執行案卷
    查證無訛。受處分人上開違反刑事法律禁止規範之犯罪行為
    ，雖因檢察官採取緩起訴處分之替代性刑事處遇手段，而未
    將該案逕行起訴或聲請簡易判決處刑，致其後適用之刑事訴
    訟程序有所區別，但就受處分人負有包括支付一定金額予檢
    察官指定機構在內之義務觀察，如受處分人未在指定期間內
    確實履行義務，依刑事訴訟法第253條之3第1項第3款之規定
    ，其將遭受撤銷緩起訴處分之不利益；反之，倘其確實遵守
    並履行各項緩起訴條件，除非合於刑事訴訟法第260條所定
    情形之1，即無再就同一案件遭受刑事訴追之虞。從而，受
    處分人既因上開緩起訴處分而剝奪其財產權，主觀上前揭金
    錢給付義務亦具有強制性、懲罰性，其雖不若易科罰金係以
    支付金錢作為自由刑之替代，惟經由緩起訴處分條件之履行
    ，仍使受處分人免於遭檢察官發動起訴程序，具有替代刑罰
    之效果，廣義而言，應屬前揭所稱之實質刑事法律處罰，而
    有行政罰法第26條第1項一事不二罰規定之適用（參照台灣
    高等法院台中分院95年度交抗字第287、477、544號裁定意
    旨）。
六、綜上所述，本件受處分人既因同一酒後駕車行為，另經台灣
    台中地方法院檢察署檢察官為緩起訴處分確定，受處分人並
    已於96年7月12日向指定之國庫支付緩起訴處分金新台幣六
    萬元，原處分機關就受處分人同一酒後駕車行為，再對受處
    分人裁處罰鍰新台幣四萬九千五百元，即有違行政罰法第26
    條第1項一事不二罰之規定，受處分人就此部分之異議為有
    理由，自應由本院將此部分罰鍰之處分撤銷，另於不罰之諭
    知，以資適法。至原處分機關所為吊扣受處分人駕駛執照十
    二個月，施以道安講習之行政裁罰，因屬行政罰法所稱之「
    其他種類行政罰」，為兼顧維護公共秩序之目的，原處分機
    關仍得依法併予裁處，受處分人亦未請求撤銷此部分之裁罰
    ，此部分處分之效力仍續維持。末按道路交通管理處罰條例
    第35條第1項之裁罰基準為新台幣一萬五千元以上六萬元以
    下罰鍰，而受處分人因同一酒後駕車行為，向國庫支付之緩
    起訴處分金為新台幣六萬元，已逾道路交通管理處罰條例第
    92條第3項所定最低裁罰基準，並無同條例第35條第8項之適
    用，併此敘明（參照台灣高等法院台中分院96年度交抗字第
    253號裁定意旨）。
據上論斷，應依道路交通管理處罰條例第87條第2項，道路交通
案件處理辦法第20條之規定，裁定如主文。
中    華    民    國    97    年     5    月    29    日
                  交通法庭    法  官  鍾堯航
上正本證明與原本無異。
如不服本裁定應於送達後五日內向本院提出抗告狀。
                              書記官  吳淑願
中    華    民    國    97    年     5    月    29    日


司法院資訊處製作；財團法人民間司法改革基金會備份。
